臺灣臺北地方法院民事判決
110年度訴字第4645號
原      告  郭恩惠  
訴訟代理人  林清漢律師
被      告  臺北市私立大心居家長照機構

兼上列一人
法定代理人  趙重凱  

共      同
訴訟代理人  蘇得鳴律師
上列當事人間請求返還退夥金事件，本院於民國111年8月2日言
詞辯論終結，判決如下：
    主      文
被告趙重凱應協同原告清算臺北市私立大心居家長照機構之合夥
財產。
被告臺北市私立大心居家長照機構應給付原告新臺幣伍萬零伍佰
參拾肆元，及自民國一百一十年四月七日起至清償日止，按年息
百分之五計算之利息。
原告其餘之訴駁回。
訴訟費用由被告趙重凱負擔百分之八十四、被告臺北市私立大心
居家長照機構負擔百分之三，餘由原告負擔。
本判決第二項得假執行；但被告臺北市私立大心居家長照機構如
以新臺幣伍萬零伍佰參拾肆元為原告預供擔保，得免為假執行。
原告其餘假執行之聲請駁回。
    事實及理由
壹、程序部分：
一、按當事人法定代理人之代理權消滅者，訴訟程序在有法定代
    理人承受其訴訟以前當然停止，第170條所定之承受訴訟人
    ，於得為承受時，應即為承受訴訟，民事訴訟法第170條、
    第175條第1項分別定有明文。查被告臺北市私立大心居家長
    照機構（下稱大心長照機構）之法定代理人原為吳宜蓁，嗣
    於訴訟進行中變更為趙重凱，並經被告於民國111年7月14日
    聲明承受訴訟（見本院㈡卷第121頁），經核與上開規定相符
    ，應予准許。　　
二、次按原告於判決確定前，得撤回訴之全部或一部，但被告已
    為本案之言詞辯論者，應得其同意；訴之撤回應以書狀為之
    。但於期日，得以言詞向法院為之；訴之撤回，被告於期日
    到場，未為同意與否之表示者，自該期日起；其未於期日到
    場或係以書狀撤回者，自前項筆錄或撤回書狀送達之日起，
    十日內未提出異議者，視為同意撤回。訴經撤回，視同未起
    訴，民事訴訟法第262條第1項、第2項、第4項及第263條第1
    項前段分別定有明文。復按訴狀送達後，原告不得將原訴變
    更或追加他訴，但請求之基礎事實同一者或擴張或減縮應受
    判決事項之聲明者，不在此限，民事訴訟法第255條第1項第
    2、3款亦分別定有明文。經查：
　㈠本件原告起訴時原列大心長照機構、趙重凱、謝瑞芳、王楚
    溱為被告，依民法第686條、第689條、第697條規定，請求
    結算合夥財產及清償代墊費用，聲明為：「㈠大心長照機構
    、趙重凱、謝瑞芳、王楚溱（原名王柔亭）應給付原告新臺
    幣（下同）325,170元，及自起訴狀繕本送達之翌日起至清
    償日止，按年息5%計算之利息。㈡大心長照機構、趙重凱、
    謝瑞芳、王楚溱應與原告進行退夥結算，並應依結算結果返
    還出資及分配合夥利益。」（見本院110年度北補字第909號
    卷第9頁）。嗣於110年10月5日就返還代墊款部分具狀追加
    民法第179條規定為請求權基礎（見本院卷㈠第86頁）；又於
    110年10月22日具狀將上開訴之聲明第一項請求金額變更為3
    16,170元（見本院卷㈠第134頁）；復於110年11月9日具狀撤
    回對謝瑞芳、王楚溱之起訴，並變更聲明為：「㈠被告應偕
    同原告辦理兩造間合夥事業『大心長照機構』之合夥清算。㈡
    被告應給付原告66,170元，及自起訴狀繕本送達之翌日起至
    清償日止，按年息5%計算之利息。」（見本院卷㈠第171頁）
    ；再於111年6月24日就請求代墊款部分具狀撤回民法第689
    條之請求權基礎，另追加民法第546條第1項、第172條、第1
    76條規定為請求權基礎，並變更聲明為：「㈠被告趙重凱應
    偕同原告辦理兩造間合夥事業『大心長照機構』之合夥清算。
    ㈡被告大心長照機構應給付原告66,170元，及自起訴狀繕本
    送達之翌日起至清償日止，按年息5%計算之利息。」；於11
    1年7月28日具狀就請求代墊款部分改依民法第678條第1項、
    第546條第1項、第172條、第176條規定為請求權基礎（見本
    院卷㈡第77頁、第80頁、第131頁）。經核原告上開所為變更
    追加，其請求之基礎事實同一，復係屬減縮應受判決事項之
    聲明，合於前揭法律規定，應予准許。又謝瑞芳、王楚溱對
    原告之撤回表示無意見（見本院卷㈠第204頁），被告對於撤
    回請求權基礎部分，迄未提出異議，揆諸首揭規定，此部分
    訴訟已生撤回之效力。
  ㈡另原告起訴之初請求之對象原為大心長照機構、趙重凱，其雖於110年11月9日具狀將大心長照機構、趙重凱更正為「大心長照機構即趙重凱」（見本院卷㈠第171頁、第172頁）。惟按合夥人之退夥，如未退夥之合夥人僅存一人者，合夥自無從存續而歸於消滅，應類推適用關於合夥解散之規定。又具有合夥性質之非法人團體，依民事訴訟法第四十條第三項規定，在程序法上可認其有形式上之當事人能力，而具有得於民事訴訟程序為當事人之資格；且合夥解散後，在清算完結前，於清算範圍內視為猶尚存續，臺灣高等法院97年度上更㈡字第90號判決、97年度台上字第2083號判決意旨參照）。本件原告主張大心長照機構之合夥人僅餘被告趙重凱一人，其餘合夥人均已退夥等語，則大心長照機構之合夥人僅存被告趙重凱，大心長照機構無從存續，等同解散，揆諸前揭說明，應進行清算程序，在清算完結前，於清算範圍內視為猶尚存續。而某某影業社僅為上訴人獨資經營事業之名稱，而與民法上之合夥組織有別，此有最高法院41年度臺上字第1040號裁判決闡釋甚明。是大心長照機構為合夥組織，與「大心長照機構即趙重凱」屬獨資性質，二者自不具同一性，且有礙於被告趙重凱或大心長照機構之防禦與訴訟終結，則原告事後主張「更正」當事人為「大心長照機構即趙重凱」，於法不合，不應准許。 
貳、實體部分：
一、原告起訴主張略以：原告於109年8月1日與被告趙重凱、謝
    瑞芳、王楚溱為共同經營大心長照機構，約定原告以提供勞
    務（長照專業技術）代替出資250,000元之方式、被告趙重
    凱出資350,000元、謝瑞芳、王楚溱各出資200,000元成立合
    夥（下稱系爭合夥），並簽訂合夥契約書，謝瑞芳、王楚溱
    現已非合夥人。詎原告要求被告趙重凱改善執行業務之瑕疵
    ，卻遭被告趙重凱各方面刁難，遂於109年11月27日寄發台
    北光華郵局第507號存證信函表明退夥之意，並於109年11月
    30日與大心長照機構終止勞動關係，再於109年12月16日向
    被告趙重凱、謝瑞芳、王楚溱聲明退夥未果。爰依民法第68
    2條、第686條、第689條規定，請求被告趙重凱協同辦理大
    心長照機構之合夥清算。又原告於合夥期間為大心長照機構
    代墊之項目、金額如附表所示，爰依民法第678條第1項、第
    546條第1項規定請求返還代墊費用；如認原告非受大心長照
    機構之委任，則依民法第172條、第176條規定為請求等語，
    並聲明：㈠被告趙重凱應偕同原告辦理兩造間合夥事業『大心
    長照機構』之合夥清算。㈡被告大心長照機構應給付原告66,1
    70元，及自起訴狀繕本送達之翌日起至清償日止，按年息5%
    計算之利息。㈢就聲明第二項願供擔保請准宣告假執行。
二、被告則以：原告於109年4月間於大心長照機構任職長照服務員之督導工作，並領取薪水、獎金等，大心長照機構原本合夥人因故退股或出讓股份，經歷重組後於109年8月1日前合夥人僅有被告趙重凱及謝瑞芳、王楚溱三人，原告前來表示欲加入合夥，被告趙重凱認為合夥人不宜兼具員工身分，請原告應有實際出資使得加入合夥。詎原告於109年8月1日簽訂合夥契約書後未提出任何資金，故原告並非合夥人。又原告擔任督導工作，卻於業務上有重大過失，導致大心長照機構遭主管機關裁罰，且任意帶走重要文件，被告已於109年11月13日將開除原告合夥人身分之意思表示公告於大心長照機構門首。縱有成立合夥契約，但原告未現金出資，合夥之利益分配為零。另就原告所列款項均未經被告同意，或係原告自行虛報支出，與被告無關等語，資為抗辯。並聲明：㈠原告之訴及假執行之聲請均駁回。㈡如受不利判決，願供擔保請准宣告免為假執行。
三、得心證之理由：
  ㈠按稱合夥者，謂二人以上互約出資以經營共同事業之契約；
    合夥未定有存續期間，或經訂明以合夥人中一人之終身，為
    其存續期間者，各合夥人得聲明退夥，但應於二個月前通知
    他合夥人。退夥人與他合夥人間之結算，應以退夥時合夥財
    產之狀況為準。合夥因左列事項之一而解散：合夥存續期
    限屆滿者。合夥人全體同意解散者。合夥之目的事業已完
    成或不能完成者；合夥解散後，其清算由合夥人全體或由其
    所選任之清算人為之，民法第667條第1項、第686條第1項、
    第689條第1項、第692條、第694條第1項分別定有明文。又
    二人合夥經營共同事業，因其中一人退夥，不具備多數人經
    營共同事業之合夥存續要件，合夥即屬解散，而應行清算，
    於清算完成後，合夥關係始消滅。最高法院著有104年度台
    抗字第276號裁定意旨可資參照。另其聲明退夥，只須具備
    民法第686條所規定之要件，向他合夥人全體以意思表示為
    之，即生退夥之效力，無須經合夥決議或訴請法院為准予退
    夥之判決（最高法院109年度台上字第2296號判決意旨參照
    ）。經查：
  ⒈原告與被告趙重凱、謝瑞芳、王楚溱於109年8月1日簽訂合夥
    契約書，約定原告出資250,000元、被告趙重凱出資350,000
    元、謝瑞芳、王楚溱各出資200,000元成立合夥，共同經營
    大心長照機構，並由被告趙重凱擔任合夥代表人，盈虧按各
    合夥人出資比例分派等情，有該合夥協議書在卷可參（見本
    院110年度北補字第909號卷第27頁、第28頁），則原告及被
    告趙重凱、謝瑞芳、王楚溱就大心長照機構之經營事務成立
    合夥契約，應堪認定。原告固主張其係以提供長照專業技術
    之勞務代替出資云云，惟上開合夥契約書僅載明各合夥人出
    資金額，但並未記載原告以勞務代出資，亦未有勞力充出資
    價額之估定，原告復未提出其他證據以實說，難認原告此項
    主張為可信。
　⒉至被告辯稱原告未實際出資，並非合夥人云云。然按合夥為
    二人以上互約出資以經營共同事業之契約，祇須有各合夥人
    悉為出資之約定，並不以各合夥人皆已實行出資為成立要件
    ，合夥人不履行其出資義務者，雖得依民法第254條解除契
    約，或依民法第688 條予以開除，要不得因此而謂合夥契約
    尚未成立（最高法院92年度台上字第1674號、103年度台上
    字第911號判決意旨參照）。原告及被告趙重凱、謝瑞芳、
    王楚溱既已約定成立合夥，業如前述，縱原告未實際出資，
    至多僅屬構成解除契約或開除事由而已，究不得因此而謂系
    爭合夥尚未成立，被告前開所辯，要無可採。
　⒊系爭合夥之合夥人原為原告、被告趙重凱、謝瑞芳、王楚溱
    等四人，嗣王楚溱、謝瑞芳分別於109年10月1日、109年12
    月31日將渠等所持有之股分轉讓予被告趙重凱，而原告亦分
    別於109年11月27日、109年12月16日以台北光華郵局第507
    號、第517號存證信函向其他合夥人聲明退夥，此有上開存
    證信函、中華郵政掛號郵件收件回執、股權轉讓退夥協議在
    卷可稽（見本院110年度北補字第909號卷第31頁至第46頁、
    本院卷㈠第25頁、第27頁），則系爭合夥僅餘被告趙重凱一
    人為合夥人，不符民法第667條第1項合夥為二人以上之規定
    ，已生當然解散事由，揆諸前開說明，應行清算程序。從而
    ，原告請求被告趙重凱協同其清算合夥財產，自屬有據。被
    告雖辯稱原告實際上未履行出資義務，構成民法第688條第1
    項規定開除合夥人之正當理由，被告已通知原告遭開除合夥
    人身分云云，然合夥人之開除，以有正當理由為限，且應以
    他合夥人全體之同意為之，並應通知被開除之合夥人，始生
    開除之效力（民法第688條規定參照），縱不論被告開除原
    告有無正當理由或是否經他合夥人全體同意，而合夥人經開
    除者，依民法第687條第3款規定亦屬退夥之事由，本亦應依
    第689條規定進行退夥之結算，是被告是項抗辯，難以憑採
  ㈡次按合夥人因合夥事務所支出之費用，得請求償還，民法第6
    78條第1項定有明文。又合夥非有獨立之人格，其財產為各
    合夥人全體公同共有，故合夥人因合夥事務所支出之費用，
    而依民法第678條第1項之規定求償者，其相對人為他合夥人
    全體，而非合夥，此非屬出資返還或利益分配請求權，非俟
    合夥解散清算後始得行使（最高法院51年度台上字第3659號
    、108年度台上字第2541號裁判意旨可資參照）。準此，合
    夥財產具有與各該合夥人個人財產分離獨立之特性，凡執行
    合夥事務之合夥人，因合夥事務所支出之費用或負擔之債務
    ，依法自應向全體合夥人請求，由合夥財產負責償還或代其
    清償。原告主張其以合夥人身分就系爭合夥所支出如附表所
    示之費用，請求被告大心長照機構償還，則原告因合夥關係
    之合夥事務所支出之費用，依前揭說明，應向其他合夥人請
    求就合夥財產償還之，其向系爭合夥之合夥事業請求償還，
    與民法第678條第1項規定不合。是原告以被告大心長照機構
    為相對人，而非以全體合夥人為相對人，請求給付66,170元
    及利息，即屬無據。　　
  ㈢復按第537條至第546條關於委任之規定，於合夥人之執行合
    夥事務準用之，民法第680條定有明文。再按受任人因處理
    委任事務，支出之必要費用，委任人應償還之，並付自支出
    時起之利息，民法第546條第1項亦有明文。又所謂必要費用
    ，應係處理委任事務不可缺少之費用，且該費用支出須客觀
    上確有必要者而言。承前所述，原告為系爭合夥之合夥人，
    其為處理合夥事務，而基於執行合夥事務之合夥人身分支付
    款項，揆諸上開規定，自得請求償還。原告主張其墊付如附
    表所示之費用，業據其提出支出證明單、電子發票證明聯、
    免用統一發票收據、計程車乘車證明、購買票品證明單、領
    款收據、統一發票、臺北市政府109年12月21日府社老字第1
    0932045993號函、裁處書、臺北市政府社會局繳款單、郵政
    跨行匯款申請書為證，並有受款人黃碧真、吳宜庭、周珮慈
    、胡閔淳等具狀陳述在卷，且經證人羅東全證述明確（見本
    院110年度北補字第909號卷第49頁至第69頁、本院卷㈠第305
    頁、第321頁、第327頁、第339頁、本院卷㈡第43頁）。而本
    院審諸原告請求如附表所示項目，依原告所述附表編號1乃
    為挖角而與醫院個管師聚餐所支出，編號2係置換機構內擺
    放蘭花所支出，編號9係因居服員黃心琴遭臺北市政府裁處
    罰鍰須向民意代表陳情所購買伴手禮之費用，核非為處理合
    夥事務不可或缺之費用；編號18係代黃心琴繳納罰鍰，然遭
    裁罰者為黃心琴，此係黃心琴對臺北市政府之公法上債務，
    被告對臺北市政府未負繳納罰鍰之義務，該罰鍰即非被告所
    負之債務，難認為係原告處理合夥事務所支出之必要費用。
    其餘請求項目則為辦理機構之評鑑、徵才、講座、教育訓練
    ，或機構內員工福利等與經營合夥事業相關之事項，核屬必
    要支出。是扣除上開不應准許部分後，原告得請求返還之代
    墊費用為50,534元。
四、綜上所述，原告依合夥之法律關係、民法第546條規定，請
    求被告趙重凱應協同原告辦理清算合夥財產，並請求被告大
    心長照機構給付50,534元，及自起訴狀繕本送達翌日即110
    年4月7日（見本院110年度北補字第909號卷第75頁）至清償
    日止，按年5%計算之利息，為有理由，應予准許。逾此部分
    之請求，則無理由，不應准許，應予駁回。
五、原告陳明就聲明第二項部分，願供擔保聲請宣告假執行，經
    核本件判決所命被告給付之金額未逾50萬元，本院就原告勝
    訴部分，應依民事訴訟法第389條第1項第5款之規定，依職
    權宣告假執行，此部分原告雖陳明願供擔保聲請宣告假執行
    ，然其聲請僅係促使法院為職權之發動，爰不另為假執行准
    駁之諭知。又被告陳明願供擔保，聲請宣告免為假執行，經
    核就前開原告勝訴部分，合於法律規定，爰酌定相當之擔保
    金額宣告之。至原告敗訴部分，其假執行之聲請失其依據，
    應予駁回。
六、本件事實已臻明確，兩造其餘之攻擊或防禦方法，及所援用
    之證據，經本院斟酌後，認為與判決基礎之事實並無影響，
    均不足以影響本裁判之結果，自無庸一一詳予論駁之必要，
    併此敘明。
七、訴訟費用負擔之依據：民事訴訟法第79條。
中　　華　　民　　國　　111 　年　　8 　　月　　30　　日
                  民事第八庭    法  官  宣玉華
以上正本係照原本作成。
如對本判決上訴，須於判決送達後20日內向本院提出上訴狀。如
委任律師提起上訴者，應一併繳納上訴審裁判費。
中　　華　　民　　國　　111 　年　　8 　　月　　30　　日
                                書記官  林怡秀